【裁判字號】    88,上,198
【裁判日期】    891004
【裁判案由】    遷讓房屋等
【裁判全文】
臺灣高等法院高雄分院民事判決  八十八年度上字第一九八號
      上  訴  人  丙○○
      訴訟代理人  呂沐基
      被上訴人    乙○○
                  甲○○
      右二人共同
      訴訟代理人  林永發律師
右當事人間遷讓房屋等事件，上訴人對於中華民國八十八年四月六日臺灣高雄地方法
院八十七年訴字第二八○二號第一審判決提起上訴，本院判決如左：
      主      文
上訴駁回。
第二審訴訟費用由上訴人負擔。
      事      實
甲、上訴人部分
  一、聲明：求為判決：
    (一)原判決廢棄。
    (二)廢棄部分，請求判決：
      １、被上訴人乙○○應將坐落於高雄市新興區○○○路八十六號十三樓之一之
          房屋返還上訴人。
      ２、被上訴人乙○○、甲○○應將坐落於高雄市○○○路八十六號十二樓之一
          之房屋返還上訴人。
      ３、被上訴人乙○○應給付上訴人新台幣（以下同）一百六十二萬元，及自本
          件起訴狀繕本送達翌日起至遷讓房屋日止，按月賠償上訴人二萬七千元之
          損害金。
      ４、上訴人願供擔保請准宣告假執行。
      ５、第一、二審訴訟費用由被上訴人連帶負擔。
  二、陳述：除與原判決書記載相同者，予以引用外，補稱：
    (一)上訴人於七十七年間將係爭房屋出租予被上訴人乙○○，租賃期間為一年，續
      為簽約與租金之收取均由上訴人之養父為之，至七十九年間上訴人之養父過世
      後，被上訴人即未再繳交租金，亦未再與上訴人簽約，該租約即變為不定期間
      之租賃，被上訴人於原審甚至自認租約之簽定尚在更早之前，為此上訴人曾請
      由被上訴人提出當年最原始之租約正本以為證明，然被上訴人並未為出。
    (二)原審所提出二份之房屋租賃契約書係臨訟偽立，原審採為判決之理由係採證錯
      誤，應命乙○○出示原始之租賃契約證明書作認定始為正辨；本件原判決就訂
      約名義人既已對被上訴人乙○○為有例之判決，乙○○就此有利之事實，依民
      事訴訟法自應由其負舉證責任。
    (三)被上訴人乙○○陳稱不知系爭房屋為上訴人所有，蓋被上訴人曾就係爭房屋申
      請設立營利事業登記，被上訴人為實際負責人，按申請公司營業地址須向稅捐
      機關呈報房屋所有權人，而須提出租約申請登記，被上訴人既有繳交租賃所得
      稅之義務，每年亦須開具扣繳憑單給房東，被上訴人顯不可能不知房屋之所有
      權人為誰。
    (四)依民法第八十八條第一項前段之規定及最高法院五二台上八三六判例之意旨，
      本案中上訴人所簽立之信託承認書業經上訴人於除斥期間內撤銷之，該承認書
      自始無效，並無須提起形成之訴撤銷之，原判決稱被上訴人就遭威脅簽立承認
      書之事實並未舉證以實其說部分，顯指上訴人未就遭脅迫之事實舉證並提起形
      成之訴而言，顯有誤解。
    (五)被上訴人所提出之承認書除有簽名之單頁外上另有一頁，一般情形下，理應由
      當事人逐一簽名或於各頁之騎縫間蓋章，今該承認書並未有其他之簽名或蓋章
      ，原判決逕認該承認書為真正，亦有不當；且該承認書既經上訴人撤銷，該承
      認書於形式上已非真正，原判決且既已認定系爭房屋之登記名義人為上訴人，
      真正所有權人為訴外人台南天宮，然原判決則以承認書記載「台南天宮之財產
      信託本人名義登記．．．」為由，依據信託之法律關係認定真正之所有權屬於
      台南天宮，原判決適用信託法，顯非適當。
    (六)依中央法規標準法第十三條及大法官解釋第一六一號解釋之規定，並依法律不
      溯及既往原則，本案並無八十五年一月二十六日生效之信託法適用，又縱有信
      託法之適用，依信託法第二條之規定，信託關係除法律另有規定外，應以契約
      或遺囑為之，復依民法第七十三條前段之規定，信託係以書面之契約或遺囑為
      其要件，若不具備此要件則信託行為自始確定當然無效，本案上訴人與台南天
      宮間並無任何契約存在，自不能僅憑一經撤銷之承認書認定系爭建物為台南天
      宮所有；又原判決於判決中既有認定台南天宮之出租系爭房屋之行為有違信託
      之法律關係，又確認記載該信託關係之系爭承認書有效，豈非矛盾。
    (七)原判決復又認定上訴人曾就台南天宮將系爭房屋出租予被上訴人之事實有明示
      或默示之同意，然上訴人曾委請呂沐基律師以卷附之基律字第０三二號函及八
      十五年度基律第０二七號函致函被上訴人，要求被上訴人乙○○繳交租金並另
      簽租約，原判決逕認上訴人曾就該租賃契約為同意之表示，實嫌速斷。
乙、被上訴人部分
  一、聲明：求為判決：
    (一)上訴駁回。
    (二)第二審訴訟費用由上訴人負擔。
  二、陳述：除與原判決書記載相同者，予以引用外，補稱：
    (一)上訴人主張其所簽訂之信託關係承認書，係訴外人陳銀河於七十九年七月十九
      日強迫上訴人所簽立，然查陳銀河為上訴人之伯父，依情理實不可能存有脅迫
      之情事，更不符合民法第九十二條意思表示撤銷之要件。
    (二)上訴人主張其撤銷之意思表示無須訴經法院提起形成之訴請求撤銷，並主張以
      其經濟能力購有系爭不動產並無困難，然依證人許炎山於原審所為之證言，可
      知系爭不動產之購屋資金係由台南天宮所出資及償還，並有台南天宮用以償還
      銀行貸款之支票票根影本可證，可知系爭房屋確屬訴外人台南天宮所有。
      理      由
一、上訴人主張：上訴人於七十七年間所有高雄市新興區○○○路八十六號十二樓之
    一及十三樓之一房屋出租予被上訴人乙○○，約定每月租金總共為三萬元，租賃
    期間為一年，嗣每到期續簽約及每月租金均由上訴人之養父黃金垣代為收取，至
    七十九年六月間養父過世後，乙○○即未再給付租金，亦不與上訴人續訂租賃契
    約，本件變為不定期租賃契約。依土地法第一百條第一款第三項：「承租人積欠
    租金額，除以擔保金抵償外，達二個月以上時」得收回房屋，茲被上訴人乙○○
    自七十九年六月間起迄今已積欠租金逾二個月以上，為此上訴人並曾在八十五年
    十二月六日函被上訴人乙○○要求再次簽租賃契約及給付租金，但遭置之不理，
    至此上訴人自得終止租約，爰以本件訴狀繕本之送達視為終止租約之意思表示，
    終止兩造間之租約，請求被上訴人乙○○應將系爭高雄市新興區○○○路八十六
    號十二樓之一及十三樓之一房屋遷讓返還上訴人，並請求被上訴人乙○○給付終
    止租約前最近五年之租金共一百八十萬元，並自本件訴狀繕本送達翌日起至遷讓
    房屋之日止，按月賠償相當於租金三萬元之不當得利損害金（上訴人於本審減縮
    其聲明為被上訴人乙○○應給付上訴人一百六十二萬元，及自本件起訴狀送達翌
    日起至遷讓房屋日止，按月賠償上訴人二萬七千元之損害金）。又被上訴人乙○
    ○承租系爭房屋後，自己住在十三樓之一，未經上訴人同意，卻擅自讓被上訴人
    甲○○住在十二樓之一，被上訴人甲○○無正當權源擅自占有上訴人房屋，上訴
    人自得依民法第七百六十七條規定，請求被上訴人甲○○應將系爭高雄市○○○
    路八十六號十二樓之一房屋遷讓返還上訴人。
二、被上訴人則以：系爭房地為財團法人台南市天宮所有，於七十一年間由天宮前董
    事長黃金垣出面購買，因考慮財產登記財團法人手續繁瑣，有所不便，乃借用其
    侄子即上訴人名義訂約及登記，故該房地係台南市天宮所有，上訴人並無所有權
    。而系爭房地自購買後，即由黃金垣出租給人使用，所有租金亦繳給台南市天宮
    ，被上訴人承租使用系爭房地並非無權占有等語，資為抗辯。
三、本件上訴人主張上訴人將其所有高雄市新興區○○○路八十六號十二樓之一及十
    三樓之一房屋出租予被上訴人乙○○，嗣被上訴人乙○○自七十九年六月間即未
    再給付租金，因此上訴人自得終止租約之事實，雖據提出建物、土地登記謄本、
    律師函、合約書各一份、地價稅及房屋稅繳稅證明六紙為證。惟按土地法第一百
    條第三款規定：承租人積欠租金額，除以擔保金抵償外，達二個月以上時，出租
    人得收回房屋。另按租賃，乃特定當事人間所締之契約，出租人既不以所有人為
    限，則在租賃關係存續中，關於租賃上權利之行使，例如欠租之催告，終止之表
    示等項，概應由締結契約之名義人行之，始能生效，最高法院四十八年台上字第
    一二五八號判例可資參照。經查：系爭租賃契約之簽訂名義人為被上訴人乙○○
    及財團法人台灣省台南市天宮，而上訴人並非簽約名義人，有被上訴人所提之租
    賃契約附卷可稽（見原審卷第三五頁），是依前揭說明，得行使終止租約權利者
    應為被上訴人乙○○及財團法人台灣省台南市天宮，從而，縱上訴人主張屬實，
    上訴人所為終止租約之表示，亦屬無效。
四、按所有人對於無權占有或侵奪其所有物者，得請求返還之，民法第七百六十七條
    前段定有明文。又信託財產之管理方法，得經委託人、受託人即受益人之同意變
    更之，信託法第十五條亦定有明文。本件上訴人另主張系爭房屋為其所有，被上
    訴人無權占有，應予返還云云，經查：
    (1)上訴人主張系爭建物為其所有，已據其提出建物登記謄本為證，對此，被上訴
      人乃提出由上訴人所簽立之承認書，表明該系爭建物屬台南天宮之財產，係信
      託上訴人名義登記，因此上訴人非所有權人，上訴人就此則稱：該承認書係遭
      脅迫而簽，已撤銷該意思表示，且該承認書之頁與頁間並無騎縫章，是該承認
      書非屬真正云云。惟查系爭承認書係上訴人所簽立，此已據上訴人自陳在卷，
      而系爭承認書之頁與頁間雖無騎縫章，但並不因此而影響其真正，另上訴人雖
      又稱係遭脅迫始簽立，但就遭脅迫之事實，其所舉證人黃盧玉秀係上訴人之母
      親，其證言難免偏頗，自難憑採為有利上訴人之證據，上訴人撤銷系爭承認書
      之意思表示，即不生效力，從而系爭承認書係屬真正，應堪認定，合先敘明。
    (2)依系爭承認書所載，系爭建物之真正所有權人係屬台南市天宮，惟因其登記名
      義人仍為上訴人，是依信託之法律關係，該建物之管理、使用方法，原則上仍
      應由上訴人行使，現系爭建物係由台南市天宮出租，本有違信託之法律關係，
      惟本件租賃，自七十七年間即由台南市天宮出租予被上訴人乙○○，而上訴人
      對此又知之甚稔，且未曾有過反對之意思表示，故應可認定上訴人同意本件出
      租事宜，上訴人既已同意，而被上訴人乙○○亦依約繳交價金，且本件契約又
      尚未經終止，從而被上訴人乙○○占有使用系爭建物，即屬有權占有，因而上
      訴人主張被上訴人乙○○係無權占有，請求返還系爭房屋及賠償相當於不當得
      利之損害金，即屬無據。
    (3)又上訴人主張被上訴人乙○○將系爭承租之房屋之一部出借予被上訴人甲○○
      ，未經其同意，故被上訴人甲○○屬無權占有云云，惟依前揭說明，該系爭建
      物上有關租賃權之行使，應由台南天宮為之，因而被上訴人乙○○於經台南天
      宮同意後，將租賃物之一部轉租予被上訴人甲○○，自毋庸得上訴人之同意，
      且被上訴人甲○○即為有正當權源而占有，從而，上訴人主張被上訴人甲○○
      係無權占有，應予返還，亦屬無據。
五、綜據上述，被上訴人既係有權占有，且亦依約繳交租金，從而，上訴人依無權占
    有及不當得利之法律關係，請求被上訴人返還系爭建物，及被上訴人乙○○應給
    付上訴人一百六十二萬元，並自本件起訴狀繕本送達翌日起至遷讓房屋日止，按
    月賠償二萬七千元之損害金，即非正當，不應准許，原審據此為上訴人敗訴判決
    ，並無違誤，上訴意旨求予廢棄改判，非有理由，應予駁回。
六、本件事證已臻明確，兩造其餘主張及舉證，核與本件判決不生影響，毋庸一一審
    酌，附此敘明。
七、據上論結：本件上訴為無理由，合依民事訴訟法第四百四十九條第一項、第七十
    八條，判決如主文。
中      華      民      國    八十九    年      十      月      四      日
                                      臺灣高等法院高雄分院民事第三庭
~B1審判長法官  王憲義
~B2法      官  張明振
~B3法      官  賴玉山
右為正本係照原本作成。
上訴人如對本判決上訴，須於判決送達後二十日內向本院提出上訴狀，未表明上訴理
由者，，應於上訴後二十日內向本院提出理由書（均須按他造當事人之人數附繕本）
。上訴時應提出委任律師或具有律師資格之人之委任狀，並依附註條文規定辦理。
中      華      民      國    八十九    年      十      月      六      日
~B法院書記官  邱麗莉
附註：
民事訴訟法第四百六十六條之一：
對於第二審判決上訴，上訴人應委任律師為訴訟代理人，但上訴人或其法定代理人具
有律師資格者，不在此限。
上訴人之配偶、三親等內之血親、二親等內之姻親，或上訴人為法人、中央或地方機
關時，其所屬專任人員具有律師資格並經法院認為適當者，亦得為第三審訴訟代理人
。
第一項但書及第二項情形，應於提起上訴或委任時釋明之。
                                                                    Ｊ


司法院資訊處製作；財團法人民間司法改革基金會備份。
